【裁判字號】    96,訴,49
【裁判日期】    970312
【裁判案由】    損害賠償
【裁判全文】
臺灣高等法院臺中分院民事判決            96年度訴字第49號
原      告  甲○○
原      告  丙○○
原      告  丁○○○
兼上列二人
訴訟代理人  乙○○    住台中市.
被      告  戊○○    住南投縣.
                      （現於台中監獄南投分監執行中）
上列當事人間因原告提起刑事附帶民事訴訟，請求侵權行為損害
賠償事件，經本院刑事庭移送前來，本院於97年2月27日言詞辯
論終結，判決如下：
    主  文
被告應給付原告丙○○新臺幣貳拾伍萬元，及自民國九十六年七
月十二日起至清償日止，按年息百分之五計算之利息。
被告應給付原告丁○○○新臺幣壹拾玖萬貳仟參佰柒拾伍元，及
自民國九十六年七月十二日起至清償日止，按年息百分之五計算
之利息。
被告應各給付原告甲○○、乙○○新臺幣壹拾貳萬伍仟元，及均
自民國九十六年七月十二日起至清償日止，按年息百分之五計算
之利息。
原告其餘之訴駁回。
訴訟費用由被告負擔百分之十五，餘由原告負擔。
原告假執行之聲請駁回。
    事實及理由
一、原告起訴主張：被告明知未取得重型機車駕駛執照不得駕駛
    機車，竟於民國（下同）95年12月22日22時8分許，駕駛車
    牌號碼HC8-28O號重機車，沿台中市○○區○○路由大隆路
    往公益路方向行駛，行經同路段與大業路口時，原應注意該
    路段速限時速40公里，不得超速行駛，且汽機車行進中駕駛
    人應注意車前狀況，隨時採取必要安全措施。而依當時天氣
    晴、夜間有照明、柏油路面乾燥無缺陷、亦無障礙物、視距
    良好，並無不能注意之情事，竟疏不注意，貿然以時速50至
    60公里之速度行駛，且未注意車前狀況通過該交叉路口，適
    有童麗芳所駕駛車牌號碼ODB-826號機車由對向車道正要左
    轉大業路，被告因而煞車不及，撞上童麗芳所駕之機車，童
    麗芳因而人車倒地，致頭部外傷並嚴重腦挫傷、顱底骨折、
    急性創傷性顱內出血、鼻腔持續性出血，經送林新醫院，仍
    於同年月23日上午9時51分不治死亡，案經本院96年度交上
    易字第1082號刑事判決被告有期徒刑四月，得易科罰金確定
    。本件原告等請求被告賠償之金額：(一)喪葬費：原告丙○○
    支出新台幣（下同）25萬元。(二)精神慰撫金：原告丙○○為
    被害人童麗芳之夫、丁○○○為童麗芳之母、原告甲○○及
    乙○○為童麗芳之子女。因被害人正值壯年遭此橫禍，原告
    等俱為其至親，因本件事故精神痛苦莫名，原告每人請求被
    告各給付100萬元之慰撫金。(三)扶養費：原告丁○○○年已
    78歲，身體尚健，惟賴子女扶養。以年滿70歲之受扶養直系
    尊親屬之每年免稅額115,500元計，算至其年滿85歲止，可
    得受扶養之利益約合808,500元，因其子女共有6名，於本件
    可得受童麗芳扶養之利益為134,750元。求為判決命被告應
    各給付原告丙○○、丁○○○、甲○○、乙○○各125萬元
    、1,134,750元、l0O萬元、100萬元，及均自起訴狀繕本送
    達被告之翌日起至清償日止，按年息百分之5計算之利息之
    判決。
二、被告則辯稱：伊雖無照駕駛，但車禍事故之發生非伊單方面
    之過失。伊原本經濟狀況就不好，目前刑期執行中，無法支
    付原告。之前在人力公司上班，每月收入不一定。名下無財
    產，國中畢業。聲明: 駁回原告之訴。
三、經查，本件事故之發生，係被告於95年12月22日晚上10時8
    分許，無駕照而駕駛號碼HC8-280號重機車，沿台中市○○
    區○○路由大隆路往公益路方向行駛，行經同路段與大業路
    口時，本應注意車前狀況，並隨時採取必要之安全措施，而
    依當時情形，又無不能注意之情事，竟疏未注意，貿然以時
    速50至60公里之速度通過該交叉路口。適有童麗芳騎乘之車
    牌號碼ODB-826機車，由對向車道正要左轉大業路，亦疏未
    注意車前狀況、機慢車應兩段式左轉及轉彎車應讓直行車先
    行，被告因而煞車不及，撞上童麗芳所駕之機車，致童麗芳
    人車倒地，因車禍而受有頭部外傷併嚴重腦挫傷、顱底骨折
    、急性創傷性顱內出血之傷害，經送醫不治死亡等情，有刑
    事部分已確定之事實，為被告所不爭執，而被告前開犯行，
    經本院刑事庭96年度交上易字第1082號判決有期徒刑4月，
    如易科罰金，以l000元折算l日確定在案，有本院刑事庭96
    年8月16日96年度交上易字第1082號判決附卷可參（見本院
    卷第3至4頁），復徑本院依職權調台灣台中地方法院檢察署
    96年度偵字第4581號被告過失致死案件全卷核閱無訛。被告
    前開過失行為，與被害人童麗芳死亡間，有相當因果關係，
    足堪認定。至被害人童麗芳亦有過失，僅為兩造過失比例之
    判斷，以減輕被告應負之責任，並不減免被告之過失責任。
四、按故意或過失，不法侵害他人之權利者，負損害賠償責任，
    ；不法侵害他人致死者，對於支出醫療及增加生活上需要之
    費用或殯葬費之人，亦應負損害賠償責任；不法侵害他人致
    死者，被害人之父、母、子、女及配偶，雖非財產上之損害
    ，亦得請求賠償相當之金額，民法第184條第l項前段、第19
    2條第l項、第194條分別定有明文。又不法侵害他人致死，
    被害人對於第三人負有法定扶養義務者，加害人對於該第三
    人亦應負損害賠償責任，民法第192條第2項亦定有明文。又
    直系血親相互間，互負扶養之義務；負扶養義務有數人時，
    直系血親卑親屬為第一順序扶養義務人；負扶養義務者有數
    人，而其親等同一時，應各依其經濟能力，分擔義務；受扶
    養權利者有數人而其親等同一時，應按其需要之狀況，酌為
    扶養；扶養之程度，應按受扶養權利者之需要，與負扶養義
    務者之經濟能力及身分定之，民法第1114條第l款、第1115
    條第1項第l款、第3項、第1116條第3項及第lll9條亦分別定
    有明文。再按父母與子女間之扶養義務，依民法第1117條之
    規定，直系血親尊親屬受扶養者，其扶養權利，雖不以無謀
    生能力為必要，但仍須受不能維持生活之限制。查，被告因
    駕車疏未注意而肇事，致被害人童麗芳死亡乙節，已如前述
    ，係因過失不法侵害童麗芳之生命，原告丁○○○為童麗芳
    之母親、原告丙○○為童麗芳之夫、原告甲○○與乙○○為
    童麗芳之子女，其等本於侵權行為之法律關係請求被告負損
    害賠償責任，核屬正當。茲就原告等得請求賠償之金額，分
    別審酌如下：
(一)、喪葬費部分：原告丙○○主張被害人童麗芳亡故後，為辨理
    喪葬事宜，共支出殯葬費用新台幣25萬元，已據提出金運山
    禮儀公司出具之收據一紙為證（見本院卷第73頁），經核其
    支出之項目，均為葬禮必要之支出，被告就此亦不爭執，此
    部分應予准許。
(二)、扶養費用部分：原告丁○○○（民國18年l月10日生，見本
    院96年度交附民字第182號卷第7頁、本院卷第65頁）為被害
    人童麗芳之母，於本件車禍事故發生時為78歲，依95年臺灣
    地區女性簡易生命表所示，尚有餘命10.88年（見本院卷第6
    4頁），以年滿70歲之受扶養親屬每人免稅額115,500元為計
    算扶養費標準，依霍夫曼計算法扣除中間利息後，依法得一
    次請求之扶養費為1,023,902元【計算式：115,500X8.00000
    00+115,500X0.88X（8.000000-0.0000000）=1,023,902，元
    以下四捨五入】。而依民法第ll14條、第1117條之規定，被
    害人童麗芳應與童慶淋、童麗華、童麗美、童麗滿、童慶祥
    按各6分之l之比例，對原告丁○○○共同負扶養義務（見本
    院卷65至71頁），故原告丁○○○得向被告請求之扶養費用
    為170,650元（計算式：1,023,902÷6＝170,650，元以下四
    捨五入），惟原告丁○○○僅請求134,750元，自應予准許
    。
(三)、精神慰撫金部分：查原告丙○○為被害人童麗芳之夫、原告
    丁○○○為童麗芳之母、原告甲○○及乙○○為童麗芳之子
    女，原告等驟失髮妻、女兒及母親，其哀痛逾恆，精神上自
    受有相當之痛苦，故原告請求被告給付非財產上損害之精神
    慰藉金，即屬有據。爰斟酌被告無固定收入，國中畢業。而
    原告丙○○有土地二筆、房屋一筆、汽車一部；原告乙○○
    大學畢業，名下無不動產，本院審酌兩造當事人之身分、地
    位、經濟狀況等一切情狀，認原告等四人各請求100萬元之
    慰撫金，尚屬適當，應予准許。
(四)、綜上，原告丙○○得請求賠償之金額為1,250,000元（計算
    式：250,000+1,000,000＝1,250,000）、原告丁○○○得請
    求之金額為1,134,750元（計算式：134,750+1,000,000 ＝
    l,l34,750）、原告甲○○與乙○○各得請求被告賠償100萬
    元。
五、惟按損害之發生或擴大，被害人與有過失者，法院得減輕賠
    償金額或免除之，民法第217條第l項定有明文。爰審酌被害
    人童麗芳駕駛機車未為兩段式左轉，未注意轉彎車應讓直行
    車先行，且未注意車前狀況，童麗芳就本件車禍事故之發生
    亦有過失，本院認被告及被害人童麗芳二人之過失比例，以
    被告與童麗芳各負2分之l過失責任為適當。依上述規定，本
    院自應減輕被告之賠償金額1/2，以示平允。從而，原告丙
    ○○得請求被告給付625,000元、原告丁○○○得請求被告
    賠償之金額為567,375元、原告甲○○與乙○○各得請求50
    萬元。
六、按強制汽車責任保險法之死亡給付之請求權人，為受害人之
    遺屬，又保險人依本法規定給付之保險金，視為加害人或被
    保險人損害賠償金額之一部分，加害人或被保險人受賠償請
    求時得扣除之，強制汽車責任保險法第11條第1項第2款、第
    32條固分別明定。原告等已受領死亡給付保險金150萬元等
    情，為原告所不爭執。是本件就原告等所得請求賠償金額應
    再扣除該150萬元，並依原告4人平均，每人扣減375,000元
    。經扣除上開強制汽車責任險給付後，原告丙○○、丁○○
    ○、甲○○、乙○○向被告請求賠償之金額分別為25萬元、
    192,375元、125,000元、125,000元部分，為有理由，應予
    准許，逾此部分為無理由，應予駁回。
七、綜上所述，原告依侵權行為之法律關係，請求被告給付原告
    丙○○、丁○○○、甲○○、乙○○各250,000元、192,375
    元、125,000元、125,000元，及自刑事附帶民事訴訟起訴狀
    繕本送達之翌日即96年7月12日起至清償日止，按年息百分
    之5計算之利息部分，為有理由，自屬應予准許。至超過上
    開部分之請求，即屬不應准許。又本件命被告給付之金額未
    逾150萬元，經判決後即確定，毋庸宣告假執行。至原告敗
    訴部分，其假執行之聲請亦失所附麗，應併予駁回。
八、本件事證已臻明確，兩造其餘主張與舉證，經審酌核與判決
    結果不生影響，爰不逐一論述，併此敘明。
九、據上論結，本件原告之訴為一部有理由，一部無理由，依民
    事訴訟法第79條、第85條第1項，判決如主文。
中    華    民    國    97    年    3     月    12    日
                  民事第六庭    審判長法  官  袁再興
                                      法  官  陳賢慧
                                      法  官  吳惠郁
以上正本係照原本作成。
如對本判決上訴，須於收受判決送達後20日內向本院提出上訴書
狀，其未表明上訴理由者，應於提出上訴後20日內向本院提出上
訴理由書（須按他造人數附具繕本）。
上訴時應提出委任律師為訴訟代理人之委任狀。具有民事訴訟法
第466條之1第1項但書或第2項之情形為訴訟代理人者，另應附具
律師及格證書及釋明委任人與受任人有該條項所定關係之釋明文
書影本。
                                      書記官  江玉萍
中    華    民    國    97    年    3     月    13    日
                                                      Ａ


司法院資訊處製作；財團法人民間司法改革基金會備份。
